---
# --- Metadatos Básicos ---

title: "Impacto de la adiccion a las redes sociales en el rendimiento académico y bienestar estudiantil en diferentes países"
author:
   - Michelle Salazar
   - José Hernández
   - Diego Guerrero
date: "Abril 2026"

# --- Metadatos Específicos de Plantilla ---
degree: "Computación I"
director: 
  - Jesus Ochoa 
  - Oliver Triveño
lugar: "Caracas"
facultad: 
  - Facultad de Ciencias Económicas y Sociales
  - Escuela de Estadistica y Ciencias Actuariales
# Ruta al escudo (relativa al archivo .Rmd)
escudo: "Latex/Classes/Escudos/faces"

# --- Bibliografía ---
bibliography: bibliografia.bib

# --- Configuración de Salida ---
output: 
  pdf_document:
    template: template.tex  # Llamamos al archivo de plantilla
    keep_tex: true                 # Útil para ver errores si ocurren
    toc: true                      # Generar índice
    number_sections: true
    citation_package: natbib       # Importante: forzar natbib porque tu plantilla lo usa

# --- Resumen (Abstract) ---
abstract: |
  Resumen del trabajo de investigación...
---

```{r setup, include=FALSE}
# Configuración global de chunks
knitr::opts_chunk$set(
  echo = FALSE,        # Mostrar código
  warning = FALSE,    # Ocultar advertencias
  message = FALSE,    # Ocultar mensajes de carga
  fig.align = "center",
  out.width = "90%",
  fig.pos = "H",
  out.extra = ""
)

# Cargar librerías necesarias
library(tidyverse)
library(knitr)
library(kableExtra)
library(scales)

```

\chapter*{Introducción}

Introducción del trabajo de investigación

\chapter{Planteamiento del Problema}
Según Echeburúa (Echeburúa, 2012), Desde su aparición las redes sociales cambiaron la manera en que las personas interactúan con el mundo real, desde servir como medios de comunicación hasta convertirse en plataformas que afectan el comportamiento del ser humano. En los estudiantes estas plataformas son útiles para acceder a información y conocer noticias mundiales. Sin embargo, el uso de las redes sociales se ha transformado en un fenómeno que crece a gran escala, la adicción a las **Redes Sociales**.

El problema radica en que el uso de las redes puede llegar a un extremo de dependencia, e incluso excesiva en algunos casos. Siendo un factor que influye en los estudiantes y en su capacidad de concentración, afectando su rendimiento académico

Según (Jorge Molina y Paola Espinosa,2024), La gran mayoría de estudiantes tienen acceso a las diferentes plataformas de redes sociales, pero desconocemos su comportamiento a nivel geográfico y variables como el tipo específico de red social (TikTok, Instagram, WhatsApp, etc.) factores como la salud mental, o el entorno geográfico puede darnos ciertas “tendencias” sobre la dependencia a las redes sociales. Por esto, es necesario investigar si la adicción a las redes sociales se comporta de la misma manera en todo el mundo, o responde a  patrones específicos por región.

Argumento final. Debido a esto, se plantea las siguientes preguntas de investigación:


\textbf{1.}\ ¿Cómo se distribuyen los niveles de adicción a las redes sociales con dependencia significativamente alta? 

\textbf{2.}\ ¿Cómo varían los niveles de adicción a las redes sociales entre los diferentes países y qué patrones de riesgo nos permiten clasificar según el impacto de ésta dependencia?

\textbf{3.}\ ¿Los estudiantes con mayores puntajes de adiccion a las redes sociales reportan una percepcion negativa del impacto de las redes sociales en su rendimiento académico?

\textbf{4.}\ ¿De que forma el uso promedio diario de redes sociales afecta la salud mental y la calidad de sueño en los estudiantes, y que plataformas especificas se asocian con estos efectos?


\section{Justificación}

El propósito de esta investigación es identificar los patrones y comportamientos del uso excesivo de las redes sociales, determinando que niveles significativos de adiccion se encuentran y que relacion tienen con la vida del estudiante. Asimismo, se busca comprender que factores afectan el rendimiento académico, la salud mental y trastornos de sueño.

Mediante éste análisis se busca aplicar estrategias y concientizar la prevención a la hora de usar redes sociales, logrando establecer una vida más saludable, productiva y equilibrada para los estudiantes en distintos países.

\section{Objetivos}
 
\subsection{Objetivo General}
\begin{itemize}
  \item{Analizar la adicción a las redes sociales y su impacto en el bienestar académico y mental de los estudiantes, comparando los patrones de comportamiento entre los diferentes países.}
\end{itemize}


\subsection{Objetivos Específicos}
\begin{itemize}
  \item{Describir estadisticamente los puntajes de adicción a las redes sociales de los estudiantes para determinar si existen grupos con una dependencia significativamente alta.}
  
  \item{Identificar patrones geográficos de riesgo mediante la clasificación de países según sus niveles de adicción permitiendo detectar tendencias regionales y variaciones significativas.}
  
  \item{Determinar la asociación entre el nivel de adicción a las redes sociales y la percepción del rendimiento academico para reconocer si los estudiantes con mayor dependencia reportan un impacto negativo en sus estudios.}
  
  \item{Cuantificar el impacto del uso promedio diario de redes sociales en la salud mental y calidad del sueño en los estudiantes, especificando las plataformas asociadas a estos efectos.}
  \end{itemize}
  

\section{Variables}

La variable princial (Dependiente) de este estudio es **`Addicted_Score`**, representa el comportamiento intensivo hacia las redes sociales medido en una escala de puntaciones del 1 al 9.

Como variables explicativas o independientes se analizan:

\begin{enumerate}
\item Variables Temporales: \textbf{Avg\_Daily\_Usage\_Hours} y \textbf{Sleep\_Hours\_Per\_Nigh}
  \item Variables Categóricas: \textbf{Gender}, \textbf{Relationship\_Status},  \textbf{Academi\_Level}, 
  \textbf{Most\_Used\_Platform} y \textbf{Affects\_Academic\_Performance}
  \item Variables Geográficas: \textbf{Country}
  \item Variables Magnitud: \textbf{Age}, \textbf{Conflicts\_Over\_Social\_Media} y  \textbf{Mental\_Health\_Score}
\end{enumerate}

\chapter{Marco Teórico}


\section{Bases Teóricas} 

Las Redes Sociales 

 
Las redes sociales son un medio que cumple la función de facilitar la interacción de las personas. A través de las redes sociales, las personas pueden cambiar ideas en tiempo real y compartir información en cualquier parte del mundo. Aunque ya no son solamente un medio para socializar, sino que estas redes tienen aplicaciones que afectan el rendimiento académico y la vida cotidiana de los estudiantes(Castells,2012). 


Salud Mental


En este sentido, el uso excesivo de redes sociales puede tener un impacto considerable en el bienestar psicológico de los estudiantes universitarios, afectando diversos aspectos de su salud mental.

En éstas plataformas, se observa un aumento de la ansiedad y la presión, sobre todo cuando se prioriza la apariencia y la posición social. Los alumnos a menudo sienten la necesidad de estar a la altura de sus compañeros, lo que genera un ambiente de tensión y un mayor juicio entre ellos. Este fenómeno es particularmente evidente en aquellos que buscan mantener una reputación impecable o que compiten por estatus y reconocimiento social (Campos, 2021).


Horas de sueño 


Así cómo también, dicho uso excesivo puede alterar los hábitos de sueño. Un trabajo prolongado ante la pantalla y un uso intenso de la red son factores que pueden alterar los ciclos de sueño de quien está aprendiendo, un hecho que ocasiona que su desempeño académico se vea afectado, así como su salud mental, un mal ciclo que puede llevar a los estudiantes a la desesperanza (Campos, 2021) 


Rendimiento Académico


El rendimiento académico de un alumno depende de múltiples variables, tanto internas como externas; el impulso se encuentra entre factores internos, ya que determina en que medida el alumno tiende a esforzarse de la manera que requiere el aprendizaje. En ocasiones las personas quieren aprender por su innata curiosidad, o solamente por impresionar. La consideración de la motivación inherente y externa puede influenciar el rendimiento educativo (Gonzalez, 2024).


Adicción


Por otra parte, se dice que lo que se conoce como “adicción a las redes sociales” ha sido discutido por autores que han tratado acerca de las ciberdirecciones, autores como Enrique Echeburúa, Mark Griffiths, Xavier Sánchez-Carbonell, Rubicelia Valencia Ortiz, etc. A finales de la década de los noventa se comenzó a hablar sobre una posible adicción a la televisión y a los videojuegos, siendo el doctor Mark Griffiths el primer autor en hablar sobre las “adicciones tecnológicas” (Griffiths, 1995). 
Luego se desarrollaron ideas sobre los riesgos del uso del teléfono y el internet. Actualmente con el auge de las redes sociales se habla sobre una posible “adicción” a las mismas.


Adicción


Analizando la perspectiva que defiende que el trastorno a  las redes sociales no es una “adicción” sino una necesidad que lleva a un mal uso de manera excesiva de las redes sociales (Sánchez-Carbonell, 2008), se dice que se basa en tres factores:

•	En primer lugar, argumenta la diferencia de este tipo de trastornos con respecto a las adicciones reconocidas por la OMS. Para realizar ésta afirmación se basan en que no existen sustancias adictivas que condicionen el funcionamiento psico-neuronal del usuario, estableciendo que las malas conductas no son considerables como algo importante a la hora de dictar si se considera una adicción o no. Un ejemplo de ello sería el factor de horas invertidas en redes sociales, ¿podría considerarse un factor fundamental?, la respuesta es no, debido a que el usuario puede tener un uso excesivo de redes sociales sin ser necesariamente adicto (Sánchez-Carbonell y Ursulla Obsert, 2015).

•	En segundo lugar, no hay lugar a la comparación en el efecto directo que poseen las drogas con sustancias, respecto a los comportamientos adictivos. Las drogas influyen en la salud tanto mental como física del usuario. Mientras que múltiples estudios establecen que la “adicción a las redes sociales” no es causante de trastornos directamente, pero repercute indirectamente en la creación de los mismos, como puede ser depresión, miedo social ó impulsividad (Echeburúa, 2012).


Uso diario promedio


•	En tercer lugar, exponen la necesidad de adaptarse a una realidad basada en la tecnología. Ésta va cambiando constantemente, la manera de contactarse ha cambiado drásticamente y en la actualidad son más constantes, pero a su vez menos intensas. Por lo que también está la necesidad de adaptarnos y entender esa nueva forma de socializar. Estableciendo que a lo mejor las personas no son adictas a las redes sociales, si no que la sociedad actual demanda su uso constante, para que el usuario no quede obsoleto o anticuado en la misma (Sánchez-Carbonell y Ursulla Oberst, 2015).


Redes Sociales/Adicción


Bajo éstos factores principales, se defiende la idea de que las redes sociales no son adictivas, pero que no sean consideradas una adicción no significa que no tengan en cuenta sus riesgos. Consideran que dichos riesgos se pueden solucionar con el paso del tiempo, y la adaptación de la sociedad a éstas tecnologías y formas de comunicación (Sánchez-Carbonell y Ursulla Oberst, 2015).

De igual manera, estos autores defienden que las redes sociales no solamente tienen usos perjudiciales para las personas que las consumen, sino que son de gran utilidad al usarlas correctamente, pudiendo tener beneficios positivos para su desarrollo social. Provocando el aumento de oportunidades laborales y académicas, así como una mejor participación en la sociedad  (Kuss y Griffiths, 2011; Sánchez-Carbonell y Ursulla Oberst, 2015). 

El concepto de adicción ha estado vinculado con las drogas, por eso este término necesitaría una redefinición del mismo, adaptándolo a las adicciones de comportamiento. Aunque no hay una definición concreta sobre la adicción a las redes,tampoco hay unidad ya que los autores realizan distintas conceptualizaciones del término.


Adicción


Según Echeburúa (2012): Una adicción sin droga es toda aquella conducta repetitiva que resulta placentera en las primeras fases, generando descontrol en el sujeto, interrumpiendo su vida cotidiana a nivel social, laboral o familiar (p. 436).

Con las investigaciones de ambas posturas y la definición de Echeburúa (que puede adaptarse a las redes sociales). Se parte de la idea de que las adicciones de comportamiento tienen la misma gravedad que las sustancias. Siendo el término correcto “adicción a las redes sociales” y no un “uso conflictivo".\


Resumen de las bases teoricas explicadas en el capitulo y su importancia\ 

En este capitulo se resumen las bases teoricas, sus definiciones y conceptos fundamentales, por ende se abordan temas como la salud mental y el rendimiento académico que son algunos de los más detallados, es vital conocer su importancia, ya que se ven relacionados y afectan de una u otra manera el rendimiento académico y en el desarrollode los estudiantes.   

\subsection{Rendimiento académico}

Descripción de la definición 1\ El rendimiento académico hace referencia a la evaluación del conocimiento adquirido en el ámbito escolar, secundario o universitario. Es decir, que es una "medida" de las capacidades del alumno. Un estudiante con un buen rendimiento académico es aquel que tiene resultados positivos en sus respectivas asignaciones.

\subsection{Factores que afectan el rendimiento académico}

Descripción de la definición 2\ Se relaciona con el factor psicológico, como la poca motivación, el desinterés o las distracciones en clase, que dificultan la comprensión de los conocimientos impartidos por el docente y termina afectando al rendimiento académico a la hora de las evaluaciones.

\subsection{Salud Mental}

Descripción de la definición 3\ Es un estado de bienestar social, psicológico y emocional de una persona, que permite afrontar el estrés y las demás dificultades a nivel personal.

\subsection{Factores que afectan la salud mental}

Descripción de la definición 4\ Factores como la genética, el entorno familiar, la educación, situación económica y experiencias traumáticas pueden influir en este equilibrio,los problemas de salud mental pueden presentarse en cualquier persona, sin importar edad, género o condición social.

\subsection{Importancia y cuidado de la salud mental}

Descripción de la definición 5\ Es importante que las personas cuiden su salud mental, con hábitos de vida saludables, como una buena nutrición, ejercicio y un sueño adecuado, además que afecta el desarrollo personal,el ambito laboral, social o familiar.

\subsection{Redes Sociales}

Descripción de la definición 6\ Son plataformas digitales que permiten a las personas compartir información, también sirven como un medio de comunicación, existen muchas plataformas de redes sociales, por ejemplo : Snapchat, WhatsApp, Instagram, TikTok, etc.

\subsection{Tipos de redes sociales}

Descripción de la definición 7\ Pueden clasificarse en dos tipos de redes, estas son:
• Redes sociales horizontales : Son aaquellas que no tienen una temática determinada, éstas funcionan como medio de comunicación o entretenimiento, como por ejemplo: Fcebook, Twitter(X)

• Redes sociales verticales : Son aquellas que relacionan personas con intereses en común (deportes, música, hobbies), por ejemplo: LinkedIn, que involucra individuos que comparten el ámbito laboral o que buscan ampliar sus fronteras laborales.

\subsection{Uso diario de las redes sociales}

Descripción de la definición 8\ Ha transformado la manera en que nos comunicamos, trabajamos y aprendemos, convirtiendose en un componente de la vida moderna, que requiere un manejo adecuado para sacarle el mayor provecho y reducir sus riesgos.

\subsection{El Sueño}

Descripción de la definición 9\ Es un proceso biológico escencial que permite al cuerpo recuperarse física y mentalmente, y se pierde parcialmente la actividad muscular, a pesar de esto el cerebro sigue presentando actividad, experimentando cambios en la presion arterial y respiración. 

\subsection{Calidad de sueño}

Descripción de la definición 10\ Se refiere a varios factores que afectan el descanso, el "como" se logra el sueño, los períodos de vigilia durante la noche. Además la calidad de sueño también es un funcionamiento adecuado durante el día.

\subsection{Horas de sueño}

Descripción de la definición 11\ Se refiere a la cantidad de sueño (en horas) que una persona duerme en un lapso de 24 horas. Es recomendable dormir por lo menos 4 o 5 horas como mínimo, y en adultos o personas mayores dormir 7 u 8 horas para tener un buen rendimiento en el día. 

\subsection{Nivel Académico}

Descripción de la definición 12\ Hacde referencia al grado de formación educativa de una persona desde una educación basica hasta algo mucho más avanzado como una maestría o un doctorado.

\subsection{Tipos de niveles academicos}

Descripción de la definición 13\ Se clasifican en:

• Preesolar : Se centra en el desarrollo inicial al propio ritmo del niño/a y es un ciclo en el que se enseñan esos primeros pasos, como recortar, dibujar, etc.

• Primaria : Se enfoca en el desarrollo cognitivo de los estudiantes, y se imparten materias como matemáticas, literatura, ciencias y deporte.

• Secundaria : En esta etapa ofrecen más materias, competencias técnicas y científicas,y su desarrollo va avanzando mediante los años (normalmente 5 años).

• Universitaria : Durante esta etapa se cursan carreras como licenciaturas, ingenierías, entre otras, otorgando títulos en profesiones específicas. Aquí los estudiantes desarrollan capacidades analíticas y profesionales más complejas. También se fomenta la autonomía en el estudio y el pensamiento crítico. Es considerada una de las etapas más importantes.

• Postgrado : Este nivel está dirigido a quienes buscan una carrera académica o científica, o desean alcanzar el más alto grado de profesionalización en su área. incluye especializaciones, maestrías y doctorados. 
Las especializaciones suelen tener una duración corta y permiten profundizar conocimientos en un área específica.
Las maestrías son programas más complejos, que combinan teoría, práctica e investigación.
Los doctorados, por último, son la máxima instancia académica, orientada casi exclusivamente a la producción de conocimiento original a través de investigaciones.

\subsection{Adicción}

Descripción de la definición 14\ Según la OMS, una adicción es "un trastorno de salud mental y un trastorno del comportamiento caracterizado por la necesidad compulsiva de consumir una sustancia como puede ser alcohol, drogas, tabaco o de realizar una actividad, por ejemplo: un juego ó trabajo, a pesar de los problemas negativos asociados con dicho consumo o actividad".

\chapter{Marco Metódico}
En esta sección se presentan las metodologías y/o test necesarios relacionados con la práctica divulgada en el marco teórico, así como las fuentes de datos.
 
\section{Bases metódicas utilizadas en el trabajo de investigación}

Desarrollo\

\subsection{Procesamiento y Limpieza de Datos}

Se realizo diagnostico de valores nulos y seleccion de columnas a analizar, abarcando variables demograficos (`Country`), academicos, comportamientos digitales (`Avg_Daily_Usage_Hours y  Most_Used_Platformt`), salud (`Mental_Health_Score`), entre otros. Aparte conversion de tipo de datos.


```{r}
#Carga de librerias
library(tidyverse)

#Carga de datos crudos
est <- read_csv("Dataset/4. Estudiantes.csv")

#Diagnostico de valores nulos
colSums(is.na(est))

```


```{r, include=FALSE}
#Seleccion de columnas
est <- est %>% 
  select(pais = Country,
         nivel_academico = Academic_Level,
         promedio_uso_diario = Avg_Daily_Usage_Hours,
         red_social = Most_Used_Platform,
         rendimiento_acm = Affects_Academic_Performance,
         horas_sueño = Sleep_Hours_Per_Night,
         salud_mental = Mental_Health_Score,
         adiccion = Addicted_Score)

#conversion de datos 
est <- est %>% 
  mutate(nivel_academico = as.factor(nivel_academico),
         salud_mental = as.integer(round(salud_mental)),
         adiccion = as.integer(round(adiccion)))


```


\subsection{Item 2}

Descripción\

\subsubsection{Item 2.2}

Descripción\

\subsection{Item n}

Descripción\

\chapter{Análisis de Resultados}

{\small Este capítulo presenta los resultados obtenidos al aplicar las metodologías descritas en el capítulo anterior, así como del análisis estadístico descriptivo de las variables estudiadas y las ventajas y desventajas al aplicar dichos tests.}

\section{Presentación de resultados 1}

Descripción\ 

\section{Presentación de resultados 2}

Descripción\

\section{Presentación de resultados n}

Descripción\

\chapter{Conclusiones y Recomendaciones}

\textbf{1.-} Conclusion 1 del trabajo de investigación.\

\textbf{Recomendación} 
Recomendación 1 del trabajo de investigación.\

\textbf{2.-} Conclusion 2 del trabajo de investigación.\

\textbf{Recomendación} 
Recomendación 2 del trabajo de investigación.\

\textbf{n.-} Conclusion n del trabajo de investigación.\

\textbf{Recomendación} Recomendación n del trabajo de investigación.\

\appendix
\renewcommand{\thechapter}{\Alph{chapter}}

\chapter{Anexo A}

\chapter{Anexo B}

\chapter{Anexo C}

