---
# --- Metadatos Básicos ---
title: "Analsis de la adiccion digital"
author:
   - Micheye prueba
   - Segundo participante
   - Tercer participante
date: "Abril 2026"

# --- Metadatos Específicos de Plantilla ---
degree: "Computación I"
director: 
  - Jesus Ochoa 
  - Oliver Triveño
lugar: "Caracas"
facultad: 
  - Facultad de Ciencias Económicas y Sociales
  - Escuela de Estadistica y Ciencias Actuariales
# Ruta al escudo (relativa al archivo .Rmd)
escudo: "Latex/Classes/Escudos/faces"

# --- Bibliografía ---
bibliography: bibliografia.bib

# --- Configuración de Salida ---
output: 
  pdf_document:
    template: template.tex  # Llamamos al archivo de plantilla
    keep_tex: true                 # Útil para ver errores si ocurren
    toc: true                      # Generar índice
    number_sections: true
    citation_package: natbib       # Importante: forzar natbib porque tu plantilla lo usa

# --- Resumen (Abstract) ---
abstract: |
  Resumen del trabajo de investigación...
---

```{r setup, include=FALSE}
# Configuración global de chunks
knitr::opts_chunk$set(
  echo = FALSE,        # Mostrar código
  warning = FALSE,    # Ocultar advertencias
  message = FALSE,    # Ocultar mensajes de carga
  fig.align = "center",
  out.width = "90%",
  fig.pos = "H",
  out.extra = ""
)

# Cargar librerías necesarias
library(tidyverse)
library(knitr)
library(kableExtra)
library(scales)

```

\chapter*{Introducción}

Introducción del trabajo de investigación

\chapter{Planteamiento del Problema}
Describir planteamiento del problema\

Argumento final. Debido a esto, se plantea las siguientes preguntas de investigación:\


\textbf{1.}	Pregunta1\

\textbf{2.}	Pregunta2\

\textbf{3.}	Pregunta3\


\section{Justificación}

Justificación del trabajo de investigación\

\section{Objetivos}
 
\subsection{Objetivo General}
\begin{itemize}
  \item{Describir objetivo general del trabajo de investigación}
\end{itemize}

\subsection{Objetivos Específicos}
\begin{itemize}
  \item{Describir objetivo 1 del trabajo de investigación}
  \item{Describir objetivo 2 del trabajo de investigación}
  \item{Describir objetivo 3 del trabajo de investigación}
\end{itemize}


\section{Variables}

La Variable Dependiente (Objetivo) en este modelo es **`Addicted_Score`**, representa el comportamiento intensivo hacia las redes sociales medido en puntaciones del 1 al 9.

Como variables explicativas o independientes se analizan:

\begin{enumerate}
\item Variables Temporales: \textbf{Avg\_Daily\_Usage\_Hours} y \textbf{Sleep\_Hours\_Per\_Nigh}
  \item Variables Categóricas: \textbf{Academi\_Level}, 
  \textbf{Most\_Used\_Platform} y \textbf{Affects\_Academic\_Performance}
  \item Variables Geográficas: \textbf{Country}
  \item Variables cuantitativas: \textbf{Mental\_Health\_Score}
\end{enumerate}

\chapter{Marco Teórico}


\section{Bases Teóricas}

Resumen de las bases teoricas explicadas en el capitulo y su importancia\

\subsection{Definición 1}

Descripción de la definición 1\

\subsection{Definición 2}

Descripción de la definición 2\

\subsection{Definición n}

Descripción de la definición n\


\chapter{Marco Metódico}
En esta sección se presentan las metodologías y/o test necesarios relacionados con la práctica divulgada en el marco teórico, así como las fuentes de datos.
 
\section{Bases metódicas utilizadas en el trabajo de investigación}

Desarrollo\

\subsection{Procesamiento y Limpieza de Datos}

Se realizo seleccion y renombre de columnas a analizar, diganostico de valores nulos para cada columna y conversion de datos necesarios.

```{r}
#Carga de librerias
library(tidyverse)
library(dplyr)
library(readr)

#Carga de datos crudos
estudiantes <- read_csv("C:/Users/Maikelvins/Downloads/4. Estudiantes.csv")


#Seleccion de columnas
estudiantes <- estudiantes %>% 
  select(Country,
         Academic_Level,
         Avg_Daily_Usage_Hours,
         Most_Used_Platform,
         Affects_Academic_Performance,
         Sleep_Hours_Per_Night,
         Mental_Health_Score,
         Addicted_Score)

#Renombrar colummnas
estudiantes <- estudiantes %>% 
  rename(pais = Country,
         nivel_academico = Academic_Level,
         promedio_uso_diario = Avg_Daily_Usage_Hours,
         red_social = Most_Used_Platform,
         rendimiento_acm = Affects_Academic_Performance,
         horas_sueño = Sleep_Hours_Per_Night,
         salud_mental = Mental_Health_Score,
         adiccion = Addicted_Score)

#Diagnostico de valores nulos
colSums(is.na(estudiantes))
print(estudiantes)

#conversion de datos 
estudiantes <- estudiantes %>% 
  mutate(nivel_academico = as.factor(nivel_academico),
         salud_mental = as.integer(round(salud_mental)),
         adiccion = as.integer(round(adiccion)))


```


\subsection{Item 2}

Descripción\

\subsubsection{Item 2.2}

Descripción\

\subsection{Item n}

Descripción\

\chapter{Análisis de Resultados}

{\small Este capítulo presenta los resultados obtenidos al aplicar las metodologías descritas en el capítulo anterior, así como del análisis estadístico descriptivo de las variables estudiadas y las ventajas y desventajas al aplicar dichos tests.}

\section{Presentación de resultados 1}

Descripción\

\section{Presentación de resultados 2}

Descripción\

\section{Presentación de resultados n}

Descripción\

\chapter{Conclusiones y Recomendaciones}

\textbf{1.-} Conclusion 1 del trabajo de investigación.\

\textbf{Recomendación} 
Recomendación 1 del trabajo de investigación.\

\textbf{2.-} Conclusion 2 del trabajo de investigación.\

\textbf{Recomendación} 
Recomendación 2 del trabajo de investigación.\

\textbf{n.-} Conclusion n del trabajo de investigación.\

\textbf{Recomendación} Recomendación n del trabajo de investigación.\

\appendix
\renewcommand{\thechapter}{\Alph{chapter}}

\chapter{Anexo A}

\chapter{Anexo B}

\chapter{Anexo C}

