---
# --- Metadatos Básicos ---

title: "Impacto de la adiccion a las redes sociales en el rendimiento académico y bienestar estudiantil en diferentes países"
author:
   - Michelle Salazar
   - José Hernández
   - Diego Guerrero
date: "Abril 2026"

# --- Metadatos Específicos de Plantilla ---
degree: "Computación I"
director: 
  - Jesus Ochoa 
  - Oliver Triveño
lugar: "Caracas"
facultad: 
  - Facultad de Ciencias Económicas y Sociales
  - Escuela de Estadistica y Ciencias Actuariales
# Ruta al escudo (relativa al archivo .Rmd)
escudo: "Latex/Classes/Escudos/faces"

# --- Bibliografía ---
bibliography: bibliografia.bib

# --- Configuración de Salida ---
output: 
  pdf_document:
    template: template.tex  # Llamamos al archivo de plantilla
    keep_tex: true                 # Útil para ver errores si ocurren
    toc: true                      # Generar índice
    number_sections: true
    citation_package: natbib       # Importante: forzar natbib porque tu plantilla lo usa

# --- Resumen (Abstract) ---
abstract: |
  Resumen del trabajo de investigación...
---

```{r setup, include=FALSE}
# Configuración global de chunks
knitr::opts_chunk$set(
  echo = FALSE,        # Mostrar código
  warning = FALSE,    # Ocultar advertencias
  message = FALSE,    # Ocultar mensajes de carga
  fig.align = "center",
  out.width = "90%",
  fig.pos = "H",
  out.extra = ""
)

# Cargar librerías necesarias
library(tidyverse)
library(knitr)
library(kableExtra)
library(scales)

```

\chapter*{Introducción}

Introducción del trabajo de investigación

\chapter{Planteamiento del Problema}
Desde su aparición las redes sociales cambiaron la manera en que las personas interactúan con el mundo real, desde servir como medios de comunicación hasta convertirse en plataformas que afectan el comportamiento del ser humano. En los estudiantes estas plataformas son útiles para acceder a información y conocer noticias mundiales. Sin embargo, el uso de las redes sociales se ha transformado en un fenómeno que crece a gran escala, la adicción a las **Redes Sociales**.

El problema radica en que el uso de las redes puede llegar a un extremo de dependencia, e incluso excesiva en algunos casos. Siendo un factor que influye en los estudiantes y en su capacidad de concentración, afectando su rendimiento académico.

La gran mayoría de estudiantes tienen acceso a las diferentes plataformas de redes sociales, pero desconocemos su comportamiento a nivel geográfico y variables como el tipo específico de red social (TikTok, Instagram, WhatsApp, etc.) factores como la salud mental, o el entorno geográfico puede darnos ciertas “tendencias” sobre la dependencia a las redes sociales. Por esto, es necesario investigar si la adicción a las redes sociales se comporta de la misma manera en todo el mundo, o responde a  patrones específicos por región.

Argumento final. Debido a esto, se plantea las siguientes preguntas de investigación:


\textbf{1.}\ ¿Cómo se distribuyen los niveles de adicción a las redes sociales con dependencia significativamente alta? 

\textbf{2.}\ ¿Cómo varían los niveles de adicción a las redes sociales entre los diferentes países y qué patrones de riesgo nos permiten clasificar según el impacto de ésta dependencia?

\textbf{3.}\ ¿Los estudiantes con mayores puntajes de adiccion a las redes sociales reportan una percepcion negativa del impacto de las redes sociales en su rendimiento académico?

\textbf{4.}\ ¿De que forma el uso promedio diario de redes sociales afecta la salud mental y la calidad de sueño en los estudiantes, y que plataformas especificas se asocian con estos efectos?




\section{Justificación}

El propósito de esta investigación es identificar los patrones y comportamientos del uso excesivo de las redes sociales, determinando que niveles significativos de adiccion se encuentran y que relacion tienen con la vida del estudiante. Asimismo, se busca comprender que factores afectan el rendimiento académico, la salud mental y trastornos de sueño.

Mediante éste análisis se busca aplicar estrategias y concientizar la prevención a la hora de usar redes sociales, logrando establecer una vida más saludable, productiva y equilibrada para los estudiantes en distintos países.

\section{Objetivos}
 
\subsection{Objetivo General}
\begin{itemize}
  \item{Analizar la adicción a las redes sociales y su impacto en el bienestar académico y mental de los estudiantes, comparando los patrones de comportamiento entre los diferentes países.}
\end{itemize}

\subsection{Objetivos Específicos}
\begin{itemize}
  \item{Describir estadisticamente los puntajes de adicción a las redes sociales de los estudiantes para determinar si existen grupos con una dependencia significativamente alta.}
  
  \item{Identificar patrones geográficos de riesgo mediante la clasificación de países según sus niveles de adicción permitiendo detectar tendencias regionales y variaciones significativas.}
  
  \item{Determinar la asociación entre el nivel de adicción a las redes sociales y la percepción del rendimiento academico para reconocer si los estudiantes con mayor dependencia reportan un impacto negativo en sus estudios.}
  
  \item{Cuantificar el impacto del uso promedio diario de redes sociales en la salud mental y calidad del sueño en los estudiantes, especificando las plataformas asociadas a estos efectos.}
  \end{itemize}
  

\section{Variables}

La variable princial (Dependiente) de este estudio es **`Addicted_Score`**, representa el comportamiento intensivo hacia las redes sociales medido en una escala de puntaciones del 1 al 9.

Como variables explicativas o independientes se analizan:

\begin{enumerate}
\item Variables Temporales: \textbf{Avg\_Daily\_Usage\_Hours} y \textbf{Sleep\_Hours\_Per\_Nigh}
  \item Variables Categóricas: \textbf{Gender}, \textbf{Relationship\_Status},  \textbf{Academi\_Level}, 
  \textbf{Most\_Used\_Platform} y \textbf{Affects\_Academic\_Performance}
  \item Variables Geográficas: \textbf{Country}
  \item Variables Magnitud: \textbf{Age}, \textbf{Conflicts\_Over\_Social\_Media} y  \textbf{Mental\_Health\_Score}
\end{enumerate}

\chapter{Marco Teórico}


\section{Bases Teóricas}

Resumen de las bases teoricas explicadas en el capitulo y su importancia\

\subsection{Definición 1}

Descripción de la definición 1\

\subsection{Definición 2}

Descripción de la definición 2\

\subsection{Definición n}

Descripción de la definición n\


\chapter{Marco Metódico}
En esta sección se presentan las metodologías y/o test necesarios relacionados con la práctica divulgada en el marco teórico, así como las fuentes de datos.
 
\section{Bases metódicas utilizadas en el trabajo de investigación}

Desarrollo\

\subsection{Procesamiento y Limpieza de Datos}

Se realizo diagnostico de valores nulos y seleccion de columnas a analizar, abarcando variables demograficos (`Country`), academicos, comportamientos digitales (`Avg_Daily_Usage_Hours y  Most_Used_Platformt`), salud (`Mental_Health_Score`), entre otros. Aparte conversion de tipo de datos.


```{r}
#Carga de librerias
library(tidyverse)

#Carga de datos crudos
est <- read_csv("C:/Users/Maikelvins/Downloads/4. Estudiantes.csv")

#Diagnostico de valores nulos
colSums(is.na(est))

```


```{r, include=FALSE}
#Seleccion de columnas
est <- est %>% 
  select(pais = Country,
         nivel_academico = Academic_Level,
         promedio_uso_diario = Avg_Daily_Usage_Hours,
         red_social = Most_Used_Platform,
         rendimiento_acm = Affects_Academic_Performance,
         horas_sueño = Sleep_Hours_Per_Night,
         salud_mental = Mental_Health_Score,
         adiccion = Addicted_Score)

#conversion de datos 
est <- est %>% 
  mutate(nivel_academico = as.factor(nivel_academico),
         salud_mental = as.integer(round(salud_mental)),
         adiccion = as.integer(round(adiccion)))


```


\subsection{Item 2}

Descripción\

\subsubsection{Item 2.2}

Descripción\

\subsection{Item n}

Descripción\

\chapter{Análisis de Resultados}

{\small Este capítulo presenta los resultados obtenidos al aplicar las metodologías descritas en el capítulo anterior, así como del análisis estadístico descriptivo de las variables estudiadas y las ventajas y desventajas al aplicar dichos tests.}

\section{Presentación de resultados 1}

Descripción\

\section{Presentación de resultados 2}

Descripción\

\section{Presentación de resultados n}

Descripción\

\chapter{Conclusiones y Recomendaciones}

\textbf{1.-} Conclusion 1 del trabajo de investigación.\

\textbf{Recomendación} 
Recomendación 1 del trabajo de investigación.\

\textbf{2.-} Conclusion 2 del trabajo de investigación.\

\textbf{Recomendación} 
Recomendación 2 del trabajo de investigación.\

\textbf{n.-} Conclusion n del trabajo de investigación.\

\textbf{Recomendación} Recomendación n del trabajo de investigación.\

\appendix
\renewcommand{\thechapter}{\Alph{chapter}}

\chapter{Anexo A}

\chapter{Anexo B}

\chapter{Anexo C}

